【裁判字號】    88,訴,657
【裁判日期】    890510
【裁判案由】    誣告
【裁判全文】
臺灣基隆地方法院刑事判決                          八十八年度訴字第六五七號
    公  訴  人  臺灣基隆地方法院檢察署檢察官
    被      告  丙○○
右列被告因誣告案件，經檢察官提起公訴 (八十八年度偵字第一七六三號)，本院判
決如左：
    主  文
丙○○意圖他人受刑事處分，向該管公務員誣告，累犯，處有期徒刑肆月。
    事  實
一、丙○○前因犯傷害罪，經本院判處有期徒刑三月，並經台灣高等法院駁回上訴確
    定，於民國八十二年十一月十七日易科罰金執行完畢。緣丙○○於八十年四月二
    日，就其所有坐落基隆市安樂區○○○段鶯歌石小段二一二之二地號土地（下稱
    系爭土地），面積約三百二十坪之部分，與甲○○訂立買賣契約，出售予甲○○
    ，甲○○並陸續將買賣價金新台幣（下同）九百六十萬元支付給丙○○。然因系
    爭土地為農地，不能辦理分割登記，甲○○又不具自耕能力，無法辦理土地所有
    權移轉登記，甲○○為保障自己權益，乃徵得丙○○同意後，將系爭土地委由代
    書乙○○於八十年六月五日，辦理一百五十萬元之抵押權設定登記於甲○○之妻
    官邱玉雲名下。甲○○嗣又徵得丙○○之同意，將上開抵押權之債權額變更為一
    千萬元，並委由代書丁○○於八十三年三月十日辦理他項權利變更登記。丙○○
    明知上開抵押權設定登記及變更登記，均已經其同意而辦理，竟意圖使甲○○受
    刑事處分，於八十六年十二月十三日（起訴書誤繕為八十六年十二月十二日），
    具狀向台灣基隆地方法院檢察署檢察官提出告訴，誣指甲○○涉嫌詐欺。
二、案經被害人甲○○訴由台灣基隆地方法院檢察署檢察官偵查起訴。
    理  由
一、訊據被告丙○○否認有何誣告犯行，辯稱：伊將系爭土地中面積約三百二十坪部
    分出售予甲○○，因系爭土地為農地，甲○○無自耕能力，暫時不能辦理移轉分
    割，雙方遂口頭約定俟日後法令變更，可以分割移轉時，再行辦理系爭土地之分
    割移轉登記，當時雙方僅就移轉時期、抵押權設定等事項為口頭約定，而未載明
    於契約。八十三年三月間，經甲○○告知已覓妥代書辦理分割登記，伊乃將印鑑
    證明交付代書，並配合用印，然伊並未同意辦理抵押權設定登記於官邱玉雲名下
    及變更登記為一千萬元之債權額云云。經查：
    （一）被告將系爭土地中約三百二十坪部分出售予甲○○，價金高達九百六十萬
          元，對於土地買賣契約之內容及系爭土地為農地，依法不能辦理分割，且
          不能移轉登記給不具自耕能力之人，自應極為慎重並有所了解。況其於訂
          立買賣契約當時，對此即已有所認知，為其於八十九年四月二十六日之答
          辯狀中所自承（見答辯狀第一段），其於偵審中所辯不識字，不知道有抵
          押權設定登記這件事云云，與事實顯然不符。
    （二）另證人即為雙方辦理土地買賣及第一次抵押權設定登記之代書乙○○於偵
          查及審理時證稱：伊在幫被告及甲○○訂契約時，有跟雙方說明，因為官
          添火沒有自耕農身分，無法將土地移轉登記給甲○○，但為了給甲○○保
          障，所以先辦抵押權設定登記於甲○○的太太官邱玉雲名下，等兩年以後
          如果農地可以開放自由買賣，再將土地過戶給甲○○，同時塗銷抵押權。
          丙○○有答應，也在契約書上蓋章等語（見八十八年度偵字第一七六三號
          偵查卷第二十八頁及本院八十八年十二月二十三日訊問筆錄）。證人即辦
          理抵押權變更登記之代書丁○○證稱：甲○○委託其辦理抵押權變更登記
          時，伊為確定權狀之真假，曾偕同甲○○一起去找丙○○，並當場說明辦
          理抵押權設定登記之手續及相關事項，同時當場書寫抵押權設定登記申請
          書及蓋章等語（見同上偵查及訊問筆錄），二名證人之證詞，與告訴人官
          添火之陳述互核相符，應堪信為真實。雖被告指稱二名代書均係告訴人所
          請，其證詞難免有偏袒之處云云，惟查上開二名證人之證詞明確，且被告
          並不否認抵押權登記申請書、抵押權變更登記證明書上之印文，均為其親
          自用印，並有土地買賣契約書、認證書、授權書、協議書等在卷足憑，其
          未能舉證加以證明，徒以臆測之詞，懷疑證人之證詞有偏袒告訴人之處，
          其辯詞尚難採信。
    （三）又被告已收受告訴人所支付之土地價金九百六十萬元，為其所不否認，且
          有收據影本一份附卷可稽，告訴人既因法令限制不能就系爭土地辦理分割
          及移轉登記，因而請求將土地設定抵押權在其妻官邱玉雲名下，俾供買賣
          價金之擔保，自屬人情之常，更無以詐術騙取被告之印鑑及印鑑證明辦理
          抵押權設定登記之必要。再者，告訴人其後辦理抵押權變更登記，將債權
          額提高為一千萬元，以雙方買賣價金九百六十萬元觀之，其債權金額應包
          含利息、遲延利息及實行抵押權之費用，是該抵押權之債權額變更登記為
          一千萬元，亦無不當或不法之處可言。被告明知告訴人並未以詐術騙取其
          印鑑及印鑑證明而辦理抵押權設定登記，卻意圖使告訴人受刑事處分，而
          虛構事實向檢察官申告犯罪，其誣告之罪證明確，犯行已堪認定。
二、核被告所為，係犯刑法第一百六十九條第一項之誣告罪。查被告前因犯傷害罪，
    經本院判處有期徒刑三月，並經台灣高等法院駁回上訴確定，於八十二年十一月
    十七日易科罰金執行完畢，有本院被告全國前案紀錄表在卷可按，其於五年以內
    再犯有期徒刑以上之本罪，為累犯，應依法加重其刑。爰審酌被告犯罪之動機、
    目的、方法、及犯罪後仍飾詞狡辯等一切情狀，量處如主文所示之刑。
據上論斷，應依刑事訴訟法第二百九十九條第一項前段、刑法第一百六十九條第一項
、第四十七條，判決如主文。
本案經檢察官蔡和憲到庭執行職務。
中    華    民    國      八十九      年      五      月      十        日
                                  臺灣基隆地方法院刑事第二庭
                                          法  官  陳  培  仁
右正本證明與原本無異。
對於本件判決如有不服，應於收受送達後十日內，向本院提出上訴書狀，上訴於臺灣
高等法院，並按他造當事人之人數附具繕本。
                                          書記官  張  堅  國
中    華    民    國      八十九      年      五      月      二十      日
附錄論罪法條：
刑法第一百六十九條第一項：
意圖他人受刑事或懲戒處分，向該管公務員誣告者，處七年以下有期徒刑。


司法院資訊處製作；財團法人民間司法改革基金會備份。
